臺灣臺中地方法院民事判決
110年度訴字第2568號
原      告  方舉賢  
訴訟代理人  陳昭琦律師
被      告  方舉中  
訴訟代理人  王怡潔律師
            邱華南律師
上列當事人間請求損害賠償事件，本院於民國111年2月8日言詞
辯論終結，判決如下：
    主    文
原告之訴及假執行之聲請均駁回。
訴訟費用由原告負擔。
    事實及理由
甲、程序方面：
    按訴狀送達後，原告不得將原訴變更或追加他訴，但擴張或
    減縮應受判決事項之聲明者，不在此限；原告於判決確定前
    ，得撤回訴之全部或一部，但被告已為本案之言詞辯論者，
    應得其同意，民事訴訟法第255條第1項第3款及第262條第1
    項分別定有明文。本件原告起訴時原起訴請求被告方舉中、
    方舉國賠償新台幣（下同）669,800元，嗣於110年11月15日
    以書狀變更賠償金額為558,287元，復於111年1月3日以書狀
    及於111年2月8日期日以言詞變更金額為555,649元（見本院
    卷11、51、77、83頁），核屬減縮應受判決事項之聲明，揆
    諸前揭規定，自應准許。另原告於111年2月11日以書狀撤回
    就方舉國部分之訴訟（見本院卷97頁），因方舉國尚未為本
    案之言詞辯論，自無庸得其同意，而生撤回效力，合先敘明
    。
乙、實體方面：
壹、兩造主張：
一、原告主張：
  ㈠原告與被告為被繼承人方李素瓊之繼承人，方李素瓊於106年
    4月過世時，花費喪葬費用合計為491,910元，扣除所收奠儀
    計90,900元後，實際支出喪葬費用401,010元。查方李素瓊
    生前為免子女操勞其喪葬費用，已先交付被告60萬元，作為
    日後喪葬禮儀費用，該60萬元實已足敷使用。然被告卻無端
    向原告威脅索討上開喪葬費用401,010元之一半200,505元，
    原告已交付被告該筆款項。原告交付被告之金額雖為200,50
    5元，但同意於本件以20萬元計算本件不當得利。
　㈡又查兩造母親方李素瓊曾於90年5月間至彰化基督教醫療財團
    法人彰化基督教醫院（下稱彰基醫院）開刀治療，原告並於
    90年5月31日先行預納費用197,000元，原告繳費時，證人方
    如珍亦在場可證。嗣因實際醫療費用僅83,713元（見本院卷
    45頁），故可向彰基醫院申請退費113,287元（計算式：197
    ,000-83,713=113,287）。兩造原約定就上開母親之醫療費
    用，各自負擔一半，詎被告反悔未為給付；又因申請退費須
    持健保卡始能退費，而方李素瓊之健保卡一直都由被告保管
    ，是被告復藉由保管方李素瓊健保卡之機會，自行向彰基醫
    院申請退費，且於申請退費後，將退費之113,287元據為己
    有，不返還原告。從而，被告除應給付一半之醫療費用外，
    並應返還上開退費予原告，合計被告有155,144元（計算式
    ：197,000-83,713÷2=155,144）之不當得利。
　㈢再者，原告曾於96年11月7日在臺灣中小企業銀行豐原分行交
    付20萬元給被告，並囑託其轉交兩造之兄弟方舉國作為醫療
    之用。被告卻將該20萬元據為己有，並將該筆金錢轉借給兩
    造之大嫂方陳淑媛，亦屬於無法律上之原因而受有利益。
　㈣綜上，被告共計取得555,649元之不當得利（計算式：200,50
    5+155,144+200,000=555,649），造成原告受有損害，原告
    爰依民法第179條之規定提起本件訴訟。並聲明：被告應給
    付原告555,649元，及自起訴狀繕本送達翌日起至清償日止
    ，按年息5%計算之利息；原告願供擔保，請准宣告假執行。
二、被告抗辯稱：
    兩造母親方李素瓊生前並未給予被告任何預作喪葬費用之金
    額，反而是方李素瓊過世時一切喪葬費用，是由被告單獨負
    擔。被告亦未向原告索討喪葬費用，而是繼承方李素瓊多數
    財產之原告，主動表示要一同分擔，才交給被告20萬元，被
    告亦確實將該20萬元，用於支出方李素瓊之喪葬費用。至於
    方李素瓊之醫療費用部分，確實是由原告支出，因當時兩造
    父母親所有財產，都約定要給原告，故兩造父親要求原告負
    擔母親之醫藥費，被告並未向原告承諾要負擔一半醫療費用
    ，且被告亦未向彰基醫院申請退費，原告有無溢繳醫療費，
    被告均不知悉，原告應就其主張負舉證責任。被告亦否認原
    告所稱有交付被告20萬元作為方舉國之醫療費用，被告卻借
    予第三人使用。並聲明：原告之訴駁回，願供擔保，請准宣
    告假執行。
貳、兩造不爭執及爭執事項
一、不爭執事項：
  ㈠兩造為兄弟，被繼承人方李素瓊為兩造母親（見本院卷25、2
    9頁）。
　㈡原告曾交付20萬元予被告，分擔被繼承人方李素瓊之喪葬費
    用。（見本院卷84頁）
  ㈢兩造母親方李素瓊曾於90年5月間，因病於彰基醫院住院治療
    ，期間之醫療費用83,713元係由原告支出。（見本院卷45、
    85頁）
二、爭執事項： 
　㈠原告主張被告應返還基於分擔方李素瓊之喪葬費用而交付之2
    0萬元不當得利，有無理由？
　㈡原告依不當得利之規定，請求被告應負擔方李素瓊90年間所
    支出醫療費用83,713元之一半，並應返還退費113,287元，
    有無理由？　
　㈢原告是否有交付20萬元予被告作為訴外人方舉國之醫療費？
    其依不當得利之規定請求返還該20萬元，有無依據？
參、本院判斷：
一、民事訴訟法第277條規定：「當事人主張有利於己之事實者
    ，就其事實有舉證之責任。但法律別有規定，或依其情形顯
    失公平者，不在此限。」故民事訴訟如係由原告主張權利者
    ，應先由原告負舉證之責任，若原告先不能舉證，以證實自
    己主張之事實為真實，則被告就其抗辯即令不能舉證，或其
    所舉證據尚有疵累，亦應駁回原告之請求。原告所主張上開
    事實，均為被告所否認，依法自應由被告舉證證明之。
二、本件原告就其主張之事實，聲請訊問證人方如珍（即原告之
    姐、被告之妹），而證人方如珍於本院111年2月8日言詞辯
    論期日則證稱：「（法官：有關於方李素瓊喪葬費部分，喪
    葬費支出是如何支付？）證人方如珍：我媽媽方李素瓊是在
    106 年4 月4 日過世，喪事辦完那天，方舉賢在場親口告訴
    我說喪葬費他要出一半，要我把帳記好，他和方舉中一人各
    出一半，方舉中當時也在場，我記得喪葬費將近50萬元，那
    時喪葬費都是由方舉中先付，事後方舉賢說他要出一半，所
    以一個人出不到25萬元，方舉賢是分兩次拿，第一次方舉賢
    給我10幾萬元，第二次是我媽媽過世後一年，我們做對年時
    ，方舉賢叫他太太拿最後餘數將近10萬元。原先的喪葬費都
    是由方舉中先付的，帳都是由我記帳。（法官：方李素瓊生
    前有無給60萬元要作為喪葬費用？）證人方如珍：沒有，我
    媽媽只有我一個女兒，她要過世前有跟我說她都沒有錢，我
    媽媽其實沒有錢，因為我有一個哥哥過世了，他有欠一些錢
    ，完全都給大嫂了，所以我媽媽身上完全沒有錢。我媽媽生
    前有沒有給方舉中60萬元，據我所知沒有這回事，因為那時
    我媽媽完全沒有錢，有時買藥2 、3000元都是我出的。（法
    官：方李素瓊於90年5 月間有在彰基醫院住院，醫藥費的部
    分是由誰先付？）證人方如珍：有沒有醫藥費支出或由誰支
    出我不知道，我媽媽住院我有去看，但醫藥費是誰處理我不
    清楚。」等語（見本院卷86至87頁）。則對於原告所主張被
    告有超收母親喪葬費20萬元之不當得利、承諾分擔母親醫療
    費及申請退費155,144元之不當得利等事實，原告並未能舉
    證證明之，其此部分主張即無足取。
三、至於原告主張其曾於96年11月7日在臺灣中小企業銀行豐原
    分行交付20萬元給被告，並囑託其轉交兩造之兄弟方舉國作
    為醫療之用等事實，亦為被告所否認。而對於此部分事實，
    依上開說明，亦應由原告負舉證之責任。然原告就此部分，
    於言詞辯論期日明確陳稱：此部分只有兩造單獨於中小企業
    銀行交付，沒有其他舉證等語（見本院卷85頁）。則原告既
    無法舉證證明此部分事實存在，自難認其對被告有不當得利
    之債權存在，原告此部分之請求亦屬無據。
四、從而，本件原告依不當得利之法律關係，起訴請求被告應給
    付原告555,649元，及自起訴狀繕本送達翌日起至清償日止
    ，按年息5%計算之利息，為無理由，應予駁回。原告之訴既
    經駁回，其假執行之聲請即失其依據，應併予駁回。
五、本件事證已經明確，兩造其餘攻擊防禦方法及所舉證據，核
    與本件判決結果不生影響，爰不再逐一論列，併此敘明。
肆、結論：原告之訴為無理由，依民事訴訟法第78條，判決如主
    文。
中　　華　　民　　國　　111 　年　　3 　　月　　3 　　日
                  民事第二庭    法  官  李悌愷
正本係照原本作成。
如對本判決上訴，須於判決送達後20日內向本院提出上訴狀（須
附繕本）。如委任律師提起上訴者，應一併繳納上訴審裁判費。
中　　華　　民　　國　　111 　年　　3 　　月　　3 　　日
                                書記官  蘇文熙